【裁判字號】    99,判,117
【裁判日期】    990211
【裁判案由】    勞保
【裁判全文】
最  高  行  政  法  院  判  決
                                       99年度判字第117號
上  訴  人  銓銘金屬工業股份有限公司
代  表  人  甲○○
被 上訴 人  勞工保險局
代  表  人  乙○○
上列當事人間勞保事件，上訴人對於中華民國97年3月12日臺北
高等行政法院96年度訴字第2230號判決，提起上訴，本院判決如
下：
    主  文
上訴駁回。
上訴審訴訟費用由上訴人負擔。
    理  由
一、緣上訴人所屬被保險人張國珍以缺氧性腦病變檢據申請職業
    病殘廢給付。經被上訴人審查，以張國珍所患缺氧性腦病變
    符合勞工保險殘廢給付標準表規定之第5項第1等級，乃以民
    國95年11月24日第000000000000號核定通知書核定所請殘廢
    給付應發給1,800日職業傷病殘廢給付計新臺幣（下同）
    2,520,000元。上訴人不服，向勞工保險監理委員會（下稱
    監理會）申請審議，經該會以96年3月22日保監審字第374號
    審定書審定申請審議駁回，上訴人猶未甘服，循序提起行政
    訴訟，經原審法院判決駁回後，提起本件上訴。
二、上訴人在原審起訴意旨略以：(一)從勞工保險被保險人因執行
    職務而致傷病審查準則（下稱審查準則）第21條之法律適用
    解釋及本院90年度判字第432號判決意旨，可知若被保險人
    非於作業中及因工作當場促發疾病者，即不屬於上開審查準
    則第21條所稱之職業病，是訴願決定以疾病發病前所從事之
    工作是否為發病有力因素作為是否屬於職業病之判斷標準，
    其認定顯違背上開規定及實務見解，應予廢棄。(二)再者，上
    訴人委託佑大技術顧問股份有限公司實施作業環境分析報告
    書，就張國珍工作場所進行高溫作業鑑測結果顯示非屬高溫
    作業區，則被上訴人審查醫師認定張國珍因處於高溫作業場
    所工作，故構成職業病之審查意見，即屬錯誤之認定，被上
    訴人基於該錯誤之事實認定所做成之原核定，自屬有誤。(三)
    又被上訴人援引行政院勞工委員會（下稱勞委會）函釋內容
    之事實前提為「勞工工作時腦幹出血」，惟本件張國珍並非
    於工作時引發心肌梗塞，而是工作前（因當日張國珍尚未上
    班，亦未打卡，僅係至警衛室）即發生，則事實前提不符，
    自不得比附援引等語，為此，訴請撤銷訴願決定及原處分。
三、被上訴人則以：本件被上訴人特約專科醫師及監理會特約專
    科醫師審查，均認張國珍發病前確有超乎尋常之工作壓力及
    超時加班情形存在，且未遵守高溫作業規定，足以促發其心
    血管疾病，因此認定屬職業病，則被上訴人依其專業之認定
    結果，作成原核定，自無不當等語，資為抗辯。
四、原審斟酌全辯論意旨及調查證據之結果，以：(一)有關「是否
    職業傷病」，因審查核定之法定權限在於被上訴人，故除非
    被上訴人審查程序違法，或其審查結果與一般正常人認知差
    異過大，行政法院原則上均應予以尊重。是本件被上訴人依
    據敏盛綜合醫院95年4月17日出具之殘廢診斷書、訪查資料
    及被上訴人特約專科醫師審查意見等所做之認定，經再送監
    理會專業醫師審查意見亦認被上訴人之判斷正確，則行政法
    院對被上訴人之專業判斷即應予以尊重，至其「妥當性」如
    何，則非行政法院審查之範圍。(二)又上訴人所患為心肌梗塞
    併缺氧性腦病變，是否因高溫之環境條件而促發，乃屬被上
    訴人專科醫師專業審查之範圍。此所謂之「高溫環境」係指
    足以引發疾病之溫度，與勞工安全衛生法規所稱之「高溫作
    業區」之高溫標準並不相同。因此縱未達勞工安全衛生法規
    所稱之「高溫作業區」之高溫程度，但較低程度之「高溫」
    ，亦足以引發心肌梗塞併缺氧性腦病變，被上訴人因認被保
    險人張國珍缺氧性腦病變，係因職業所引發，尚難認為係基
    於錯誤之事實認定或錯誤之資訊。(三)另按審查準則第3條第2
    項規定，可知被保險人只要因從事工作而罹患職業病，並不
    限於一定要在工作「當場」促發，而審查準則第21條規定及
    勞委會88年11月19日台88勞安三字第0049502號函釋，均僅
    係就「於工作當場促發之疾病可否視為職業病」，賦予「須
    與作業有相當因果關係」之條件，非謂職業病僅限於「工作
    當場」促發。是以本件被保險人傷病縱非工作當場促發，但
    被上訴人已就被保險人從事工作之體力、精神負荷、環境條
    件（高溫）予以考量，認定被保險人傷病係工作所促發，即
    難謂原處分有何違誤等語，因將原決定及原處分均予維持，
    駁回上訴人之訴。
五、本院按：
(一)、相關法令依據：
  1.行為時勞工保險條例第54條規定：「被保險人因職業傷害或
    罹患職業病，經治療終止後，如身體遺存障害適合殘廢給付
    標準表規定之項目，並經保險人自設或特約醫院診斷為永久
    殘廢者，依同表規定之殘廢等級及給付標準，增給50%，一
    次請領殘廢補償費。被保險人領取職業傷病給付期滿，尚未
    痊癒，如身體遺存障害，適合殘廢給付標準表規定之項目，
    並經保險人自設或特約醫院診斷為永不能復原者，得比照前
    項規定辦理。」。
  2.勞工保險條例第53條附表即殘廢給付標準表「精神神經障害
    」系列第5障害項目規定「中樞神經系統機能遺存極度障害
    ，終身不能從事任何工作，經常需醫療護理或專人周密照護
    者。」為第1殘廢等級，給付標準1,200日。
  3.審查準則第1條規定：「本準則依勞工保險條例第34條第2項
    規定訂定之。」。
  4.審查準則第2條規定：「被保險人因執行職務而致傷病之審
    查，除法令另有規定外，依本準則辦理。」。
  5.審查準則第3條第2項規定：「被保險人於勞工保險職業病種
    類表規定適用職業範圍從事工作，而罹患表列疾病者，為職
    業病。」。
  6.審查準則第21條規定：「被保險人於作業中，於工作當場促
    發疾病，而該項疾病之促發與作業有相當因果關係者，視為
    職業病。」
(二)、上訴意旨雖執前詞並主張略以：審查準則第21條既已開宗明
    義指出需以「於工作當場促發疾病」作為認定職業病之前提
    要件，則原判決稱僅需有因果關係即可認為職業病，其解讀
    明顯曲解該條規定意旨，故判決有認事用法之違誤；再者，
    上訴人所爭執者為「勞保局欲適用審查準則第21條判斷本件
    屬職業病，必須該疾病係工作當場促發，方為前提要件」，
    詎原判決竟認上訴人係主張職業病僅限於工作當場促發之疾
    病，並以此作為裁判之基礎，其判決自有違誤；又被上訴人
    未踐行調查程序，即依被上訴人專科醫師判斷，而認定被保
    險人工作地點為「高溫環境」，被上訴人之認定顯已違反法
    定之正當程序，原判決遞予維持，自屬有誤。況按被上訴人
    專科醫師於意見中簽註內容，可知專科醫師顯然將勞工安全
    所規定之「高溫作業」定義連結至本案「促發疾病」之高溫
    環境，詎原判決無視專科醫師之意見，任意解釋「高溫作業
    」之定義，並作為不利上訴人之判決依據，其認事用法實屬
    有誤云云。
(三)、然查被保險人張國珍原有高血壓、主動脈末端鈣化等病史。
    94年7月22日上午7時45分打卡上班後，連續工作至隔日即7
    月23日凌晨1時39分下班，當日張國珍留在公司休息，至6時
    45分前往警衛室打卡時，發生心肌梗塞，送醫後經治療判定
    為缺氧性腦病變，日常生活無法自理，需人照顧，包括翻身
    、灌食、洗澡及排泄等情，有粉塵作業勞工特殊健康檢查表
    、打卡紀錄、桃園縣消防局執行救護服務證明書及敏盛綜合
    醫院診斷證明書附於原處分卷可稽。原判決以：被上訴人於
    審核被保險人職業病殘廢給付時，除以敏盛綜合醫院95年4
    月17日出具之殘廢診斷書及向該院調閱病歷資料予以審核外
    ，另派員訪查被保險人之服務單位經理邱錦松，並據邱錦松
    陳稱，張國珍擔任翻砂鑄造工，澆注鐵水時溫度較高，故安
    排夜班較涼爽等語，足見該工作環境溫度確實較高，被上訴
    人將相關資料送請職業病專科醫師審查認定張國珍在高溫環
    境及常常加班之情形下，促發疾病，依審查準則第21條規定
    應屬職業病，其所為之判斷並未違反經驗法則，復就判斷張
    國珍是否因作業而促發疾病之因素中，所謂之「高溫環境」
    係指足以引發疾病之溫度，與勞工安全衛生法規所稱之「高
    溫作業區」之高溫標準並不相同，其所為判斷，核屬適當。
    至於被保險人雖非工作當場發病，惟其94年7月22日上午7時
    45分打卡上班後，連續工作至隔日即7月23日凌晨1時39分打
    卡下班，連續工作幾達18小時，留在公司略作休息後，同日
    6時45分又至警衛室準備打卡上班，換言之，被保險人僅休
    息約5小時即再度上班，其長時間連續工作，且從未離開工
    作場所，原判決認符合審查準則第21條規定之「工作當場促
    發疾病」之要件，理由雖不盡相同，結論仍屬可採。上訴人
    主張，被保險人並非當場促發疾病，故非職業病，原判決適
    用法規錯誤云云，尚非可取。至於上訴人其餘訴稱各節，乃
    上訴人以其對法律上見解之歧異，就原審取捨證據、認定事
    實之職權行使，指摘其為不當，均無可採。上訴意旨指摘原
    判決違誤，求予廢棄，難認有理由，應予駁回。
六、據上論結，本件上訴為無理由。依行政訴訟法第255條第1項
    、第98條第1項前段，判決如主文。
中    華    民    國    99    年    2     月    11    日
                    最高行政法院第七庭
                        審判長法官  藍  獻  林
                              法官  林  文  舟
                              法官  廖  宏  明
                              法官  張  瓊  文
                              法官  姜  素  娥
以  上  正  本  證  明  與  原  本  無  異
中    華    民    國    99    年    2     月    11    日
                              書記官  阮  思  瑩


司法院資訊處製作；財團法人民間司法改革基金會備份。
